臺灣高等法院臺中分院刑事判決
111年度金上訴字第1579號

上  訴  人  臺灣彰化地方檢察署檢察官 
被      告  武玉幸


選任辯護人  陳柏諭律師
上列上訴人因被告加重詐欺等案件，不服臺灣彰化地方法院110
年度訴字第89號中華民國111年5月19日第一審判決（起訴案號：
臺灣彰化地方檢察署108年度偵字第9909號、第12086號、109年
度偵字第2548號），提起上訴，本院判決如下：
    主  文
上訴駁回。
    理  由
一、本案經本院審理結果，認原審判決所為認事用法均無不當，
    應予維持，並引用原審判決書之記載（如附件）。
二、上訴人即檢察官上訴意旨略以：㈠原判決以被告武玉幸有其
    所稱「Nelson」之人提供之軍人卡、護照等資料，亦曾於民
    國107年7月30日檢附保證文件，寫信至「vacation.departm
    0000000uxmail.org」提出讓「Nelson」放假來台相聚之請
    求等情，認定被告已確認過「Nelson」之身分，惟被告於10
    8年間，因詐欺越南同鄉黃玉玲而遭調查，並於該案中辯稱
    ：係美國籍友人John William Nicholson介紹投資、自己也
    被騙新臺幣（下同）600萬元等語，經該案檢察官認定被告
    係遭自稱「General John William Nicholson」、「united
     nation」、「Angrofax Holdings」等不詳人士所詐騙，因
    而對被告為不起訴處分，有臺灣嘉義地方檢察署108年度偵
    字第345號不起訴處分書在卷可參，且該不起訴處分書明確
    提及「時下詐欺猖獗，詐欺手法推陳出新，網路詐欺更因其
    隱匿性質，為騙徒所常用，國際網路交友之犯罪模式，亦非
    罕見，從而，本件被告顯係同遭不詳人士以自稱「General 
    John William Nicholson」、「united nation」、「Angro
    fax Holdings」等不詳人士所詐騙，是被告於本案案發前已
    明確知悉詐騙集團會以外籍人士名義、國際網路交友犯罪模
    式遂行詐欺。又被告既已於前案「被騙損失」600萬元款項
    ，豈會在收受前案不起訴處分書「後」，未再做任何查證動
    作，即再將本案帳戶交予他人使用？況其除於108年9月11日
    因本案至彰化縣警察局彰化分局製作警詢筆錄時，「積極誆
    騙」承辦員警而辯稱其係將帳戶交給表妹使用外，其於警詢
    後未再做任何查證動作，繼續容任詐騙集團繼續使用相關帳
    戶，甚至再進一步提供其子李○○之帳戶給詐騙集團使用，足
    見被告確係基於加重詐欺及洗錢之犯意參加詐騙集團，並負
    責提供帳戶及提款、匯款，僅因其與詐騙集團成員深知倘於
    司法調查時辯稱結識外國籍人士而涉案，有機會獲取不起訴
    處分或無罪判決，方於本案中為同類型抗辯。㈡原判決提及
    「每個人的注意能力本來就不相同，對於社會事物之警覺性
    或風險評估也不相同，衡以近來詐騙集團多以縝密之犯罪手
    法，即便是高學歷、社會經驗閱歷豐富之人，亦難識破」，
    似認定被告係因注意能力及警覺性低而誤信他人，然無論學
    歷高或低、社會經驗閱歷豐富或貧乏，被告在接受司法調查
    時明確知悉其所為已涉及犯罪，然其除於警詢時編織將帳戶
    提供給在美國與人開餐廳之美國籍表妹供做生意匯款、提款
    之用等情節欺騙員警，其於偵訊中再次編造係將帳戶提款卡
    寄到迦納給當護士的表妹的老公等情節，並提出DHL寄件收
    據欲欺騙檢察官，且被告於警詢及偵訊中面對員警、檢察官
    質問各項細節，均神態自若編扯大量虛構情節，嗣後於警詢
    、審理復再改稱原審法院所採信之情節，顯見被告於案發前
    後早已與集團成員準備好如何應對司法調查，此徵諸為被告
    在高雄所涉詐欺案件辦理交保之被告前夫李俊明於偵訊中證
    稱：被告於該案交保隔天就叫伊帶她到高雄找同案被告黃圳
    元，被告與伊到黃圳元家對面等黃圳元開車回家，被告又叫
    伊跟著黃圳元的車一起到一間大賣場，被告與黃圳元一起進
    大賣場講話，不讓伊跟，事後詢問被告與黃圳元說了什麼，
    被告堅持不講，也不願意說案子的事情，伊覺得被告應該是
    在跟黃圳元討論如何串供，她之前也騙過伊好幾次等語，更
    為灼然。被告面對司法機關時膽大心細、準備充分，遠勝常
    人，且利用、欺騙他人時毫不猶豫，原判決竟認定其已盡查
    證義務，僅因注意能力、警覺性低，誤信詐騙集團方提供帳
    戶等情，與事實不符。綜上所述，被告確實係加入詐騙集團
    ，並負責提供帳戶予集團使用及提領、轉匯部分贓款，原判
    決認事用法尚有違誤，爰依法提起上訴，請將原判決撤銷，
    更為適當合法之判決等語。
三、經查：　　
　㈠按犯罪事實應依證據認定之，無證據不得認定犯罪事實；不
    能證明被告犯罪者，應諭知無罪之判決，刑事訴訟法第154
    條第2 項及第301 條第1 項分別定有明文。次按認定不利於
    被告之事實，須依積極證據，苟積極證據不足為不利於被告
    事實之認定時，即應為有利於被告之認定，更不必有何有利
    之證據；又事實之認定，應憑證據，如未能發現相當證據，
    或證據不足以證明，自不能以推測或擬制之方法，以為裁判
    基礎。而刑事訴訟法上所謂認定犯罪事實之積極證據，係指
    適合於被告犯罪事實之認定之積極證據而言，雖不以直接證
    據為限，間接證據亦包括在內；然而無論直接或間接證據，
    其為訴訟上之證明，須於通常一般之人均不致有所懷疑，而
    得確信其為真實之程度者，始得據為有罪之認定，倘其證明
    尚未達到此一程度，而有合理之懷疑存在時，致使無從形成
    有罪之確信，根據「罪證有疑，利於被告」之證據法則，即
    不得遽為不利被告之認定（最高法院76年度台上字第4986號
    判決意旨參照）。
  ㈡公訴意旨認被告武玉幸加入自稱「Wilson」、「金功」、「
    林榮輝」、「陳金（CHIN JIN）」、「Nelson」等人所組成
    以實施詐騙為手段且具有持續性、牟利性、結構性之詐欺集
    團犯罪組織，被告擔任蒐集金融帳戶之工作，而為本案參與
    犯罪組織、加重詐欺取財及洗錢等各該犯行，無非係以被告
    提供其及子李○○（真實姓名年籍均詳卷）及向友人余玉林借
    得如原審判決附表「涉案帳戶」欄所示金融帳戶，並依集團
    成員之一「Nelson」指示交付提款卡或提領、轉帳、匯款至
    「Nelson」指定帳戶內等情為據。然按提供金融機構帳戶是
    否該當參與犯罪組織、詐欺取財、洗錢等犯罪之成立，必須
    行為人於行為時，明知或可得而知，收受其金融機構帳戶之
    人將持其所交付之帳戶用以向他人詐取財物，如出賣、出租
    或借用等情形，或能推論其有明知或可得而知該帳戶被使用
    詐取他人財物之可能；反之，如非基於自己自由意思而係因
    遭詐欺、遺失、被脅迫等原因而交付，則交付金融機構帳戶
    之人並無犯罪之意思，亦非認識收受其金融機構帳戶者將持
    以對他人從事詐欺取財、洗錢等犯罪而交付，則其交付金融
    機構帳戶之相關資料時，既不能預測其帳戶將被他人作為詐
    欺取財、洗錢等犯罪之工具，則其交付金融機構帳戶相關資
    料之客觀行為，即不能成立詐欺取財、洗錢等犯罪，甚至認
    為其蒐購帳戶而已為詐欺犯罪組織之參與。是本案所應審究
    者厥為被告交付上開帳戶資料予他人時，是否明知或可得而
    知他人為詐欺集團，仍將持其所交付之帳戶資料向他人詐取
    財物、洗錢，或有預知該帳戶將被使用詐取他人財物、洗錢
    之可能而仍為參與等節。
　㈢查被告自108年11月7日警詢起迄法院審理期間，均供述其係
    聽信「Nelson」欲退休後來台與其共同生活，其誤以為覓得
    良緣，彼此以丈夫、妻子互稱，才提供其台北富邦銀行帳戶
    提款卡、兒子李○○郵局帳戶資料及向友人余玉林借得彰化銀
    行、兆豐銀行帳戶資料，聽從「Nelson」指示幫忙處理其提
    領退休金、「盒子」之事宜，因而有提供上開帳戶並代為提
    領款項、轉帳、匯款等情。此部分復據其於原審提出「Nels
    on」之軍人卡及護照各1張（見原審卷一第91、92頁），被
    告於107年7月3日寄予vacation department @linuxmail.or
    g之信封1份（含檔案照片2張）（見原審卷一第93至95頁）
    ，及其與「Nelson」、麥克‧韋爾奇律師之對話紀錄、通信
    內容在卷（見原審卷二第77至700頁；原審卷三全卷；原審
    卷四全卷）為證。經互核被告上開供述內容與其提出與「Ne
    lson」、麥克‧韋爾奇律師信件、對話內容，堪稱相符，被
    告前揭供述尚非憑空杜撰。
　㈣檢察官上訴意旨以被告先前於警詢及偵查中分別供稱係將帳
    戶借給在美國開設餐廳的表妹使用，又稱借給在迦納從事護
    士表妹的先生，並提出DHL寄件收據，前後供述不一，且已
    編造虛構情節，尚難遽予採信。惟按認定犯罪事實應依證據
    ，為刑事訴訟法所明定，故被告否認犯罪事實所持之辯解，
    縱屬不能成立，仍非有積極證據足以證明其犯罪行為，不能
    遽為有罪之認定。而認定犯罪事實應依證據，而證據之憑信
    力如何，法院依自由心證之原則，本有斟酌取捨之權。
　　刑事訴訟法既採自由心證主義，關於供述證據之供述，法院
    自可斟酌一切情形以為取捨，不能因其供述時期有先後不同
    ，即執為判定證據力強弱之標準。查，被告先後就其為何提
    供金融機構帳戶之緣由雖有不同供述，然仍應有證據證明其
    犯罪，否則不得僅因被告供述之不一致，遽即為被告有罪之
    認定，況且，被告自108年11月7日警詢以後迄法院審理期間
    即已為上開與「Nelson」交往並基於信任而替其處理相關帳
    戶事宜之供述，且與其所提出對話、信件內容相符，而該等
    對話、信件內容龐雜繁多，每日有數通對話，除情話、生活
    問候外，另有關於匯款之內容，顯非臨訟杜撰而來，是以，
    本院認為被告於108年11月7日以後所為供述較堪採信。至檢
    察官上訴意旨復以被告前案於108年間，因涉嫌詐欺越南同
    鄉黃玉玲，其辯解稱同遭投資外國友人因而受騙，可以推斷
    被告辯解稱外國人士較不易查證，有機會獲判不起訴處分或
    無罪判決，始於前案不起訴處分後仍未進行任何查證動作，
    繼續提供本案帳戶行為一節，稽諸前案被告涉嫌於107年3月
    間詐欺該案告訴人黃美玲投資款項，被告於該案提出手機資
    料證明其係應對方要求匯款，並附有合約資料為證，進而認
    定被告係以自己的錢及告訴人黃美玲的錢匯款至對方所指定
    之帳戶，故認被告無詐欺取財之故意，因而對其不起訴處分
    ，此經臺灣嘉義地方檢察署108年度偵字第345號不起訴處分
    書認定在卷（見108偵9909卷第165至167頁）可證，與本案
    被告係認為「Nelson」為其父親介紹之對象，以交往為前提
    而代為處理退休金、「盒子」等財物，並不相同，且由被告
    提出「Nelson」之軍人卡、護照，甚至其書寫信件以「Nels
    on」妻子相稱希望能讓「Nelson」來台團聚之內容，並於遭
    警方傳喚後，多次告知「Nelson」要將（台北富邦銀行帳戶
    ）提款卡寄回，質問何以其及子的帳戶遭封鎖、凍結等，堪
    認被告事先確實已有查證「Nelson」身分，且受「Nelson」
    蒙蔽下而為多次交付帳戶、提款卡，甚至代為處理轉帳、匯
    款等事宜，其前揭所為辯解，尚非不能採信。再者，詐欺集
    團詐騙手法日益翻新，政府機關、金融機構、電視新聞及報
    章雜誌，對於詐欺集團詐欺手法亦大肆報導，極力勸導民眾
    應多加注意防範，避免被騙上當，然仍屢屢傳出一般民眾遭
    到詐欺集團詐騙之消息，其中不乏學歷良好，職業收入優渥
    者，亦不乏受騙之原因甚不合常情輕易可以辨識者，若一般
    人會因詐欺集團成員言詞相誘而陷於錯誤，進而交付巨額財
    物，則金融帳戶持有人因相同原因陷於錯誤，並交付存摺、
    金融卡及密碼等資料，誠非難以想像，自不能以吾等客觀常
    人智識經驗為基準，驟然推論被告必具有相同警覺程度、對
    構成犯罪之事實必有預見。再參以被告於認識「Nelson」前
    處於結束2段婚姻之失婚狀態，此有其個人戶籍資料在卷（
    見本院卷第91、92頁）可稽，依其與「Nelson」之對話內容
    ，不乏情話綿綿、被告身體及子女等生活狀況，亦有「Nels
    on」拍攝裸照與被告觀看之情，則被告認為「Nelson」係將
    來可共同生活之良配為前提，陷入「Nelson」詐欺技倆中而
    不自知，致使其敏感力、覺察力較低而鬆懈心房，實難期待
    被告於提供帳戶之前能詳為清楚辨識此係「Nelson」之詐欺
    話術，甚至交付後有遭挪為不法使用之虞，而有提防將帳戶
    資料交付他人之認識，故尚難以被告疏於注意之情，遽認其
    有加入詐欺集團之故意，進而為與集團成員共犯加重詐欺取
    財、洗錢等犯罪之故意。至檢察官上訴意旨另以被告前夫李
    俊明於偵查中之證述，提及其認為被告於交保後與黃圳元在
    討論如何串供、且被告先前也騙過其好幾次等語，惟並未針
    對本案案情而為論述，且其認為被告與黃圳元討論串供、詐
    欺等情亦屬其個人臆測之詞，要無從即為被告不利之認定。
四、綜上各情相互以觀，本件檢察官起訴及上訴意旨所指之證據
    資料及調查證據之結果，尚無法使本院對於被告確有因公訴
    意旨所指之參與犯罪組織、加重詐欺取財、洗錢等各該犯行
    ，形成確切無合理懷疑之確信，即應為被告無罪之諭知。原
    審經過詳查，逐一剖析說明其認定之證據及理由，因而為被
    告無罪之諭知，所為論斷，核無違背客觀存在之經驗法則與
    論理法則，自無違誤。檢察官上訴意旨，整理歸納上開間接
    事實推論被告應涉本案被訴犯行等，固非全然無見，惟仍未
    提出適合於證明犯罪事實之積極證據，上訴意旨所稱各節，
    仍無法完全推翻原判決之立論基礎。是以，本件檢察官之上
    訴，自無理由，應予駁回。
據上論斷，應依刑事訴訟法第373條、第368條，判決如主文。
本案經檢察官鄭安宇提起公訴及上訴，檢察官林蓉蓉到庭執行職
務。
中　　華　　民　　國　　111 　年　　9 　 月  　22 　　日
            刑事第九庭  審判長法　官　紀　文  勝
                              法　官　紀  佳  良
                              法　官　賴  妙  雲       
以上正本證明與原本無異。
檢察官得上訴（依刑事妥速審判法第9條規定：檢察官提起上訴
理由以下列事項為限：一、判決所適用之法令牴觸憲法。二、判
決違背司法院解釋。三、判決違背判例。）。
如不服本判決應於收受送達後20日內向本院提出上訴書狀，其未
敘述上訴之理由者，並得於提起上訴後20日內向本院補提理由書
（均須按他造當事人之人數附繕本）「切勿逕送上級法院」。因
疫情而遲誤不變期間，得向法院聲請回復原狀。

                              書記官  林  玉  惠 
　　　　　　　　　　　　　　　　　
中　　華　　民　　國　　111 　年　　9 　　月　　22　　日
附錄：
刑事妥速審判法第9條
除前條情形外，第二審法院維持第一審所為無罪判決，提起上訴
之理由，以下列事項為限：
一、判決所適用之法令牴觸憲法。
二、判決違背司法院之解釋。
三、判決違背判例。
刑事訴訟法第377條至第379條、第393條第1款之規定，於前項案
件之審理，不適用之。